---
title: "Zaufanie społeczne i gotowość do kooperacji — analiza danych World Values Survey"
subtitle: "Projekt zaliczeniowy z przedmiotu Metody Probabilistyczne"
author:
  - "Mykyta Tolstykh (nr indeksu: 44094)"
  - "Danyil Fiut (nr indeksu: 48991)"
date: "`r format(Sys.Date(), '%d.%m.%Y')`"
output:
  html_document:
    toc: true
    toc_float: true
    toc_depth: 3
    number_sections: true
    theme:
      bootswatch: cosmo
      version: 5
    highlight: tango
    code_folding: show
    df_print: paged
---

```{r setup, include=FALSE}
knitr::opts_chunk$set(
  echo = TRUE,
  warning = FALSE,
  message = FALSE,
  fig.width = 8,
  fig.height = 5,
  fig.align = "center"
)

library(data.table)
library(ggplot2)
library(moments)
library(ggcorrplot)
library(broom)
library(car)
library(knitr)
```

# CZĘŚĆ I — Metryczka i opis danych

## 1.1. Skład grupy i podział prac

```{r podzial-prac, echo=FALSE}
podzial <- data.table(
  `Członek grupy` = c("Mykyta Tolstykh", "Danyil Fiut"),
  `Nr indeksu`    = c("44094", "48991"),
  `Zakres odpowiedzialności` = c(
    "Przygotowanie danych (Część I), statystyki opisowe (Część II), analiza korelacji (Część V.1), montaż raportu",
    "Analiza prawdopodobieństw (Część III), testowanie hipotez (Część IV), regresja liniowa (Część V.2), wnioski końcowe"
  )
)
kable(podzial, caption = "Tabela 1. Podział prac w grupie")
```

## 1.2. Cel badania

**Problem badawczy:** *Jakie czynniki demograficzne i kulturowe determinują skłonność jednostek do kooperatywnego zachowania w społeczeństwie?*

Badanie łączy perspektywę socjologiczną (zaufanie społeczne, kapitał społeczny) z aparatem teorii gier (klasyczny dylemat więźnia, problem „pasażera na gapę"). Pytania ankietowe World Values Survey o zaufanie do innych ludzi oraz o usprawiedliwianie zachowań typu free-rider traktujemy jako **behawioralne wskaźniki** gotowości do kooperacji w realnych dylematach społecznych.

## 1.3. Źródło danych

- **Nazwa:** World Values Survey, Wave 7 (2017–2022)
- **Wersja:** v6.0
- **Źródło:** https://www.worldvaluessurvey.org/WVSDocumentationWV7.jsp
- **Format pliku:** CSV (`WVS_Cross-National_Wave_7_csv_v6_0.csv`, ~182 MB)
- **Liczba obserwacji w surowym pliku:** ~97 220 respondentów z 66 krajów
- **Liczba zmiennych w surowym pliku:** 613

## 1.4. Wczytanie i wstępne czyszczenie danych

```{r wczytaj-dane}
sciezka <- "data/WVS_Cross-National_Wave_7_csv_v6_0.csv"
raw <- fread(sciezka)

cat("Wymiary surowego zbioru:", dim(raw)[1], "wierszy x", dim(raw)[2], "kolumn\n")
```

```{r wybierz-zmienne}
dt <- raw[, .(
  trust       = Q57,
  cheat_taxes = Q180,
  cheat_fare  = Q177,
  happiness   = Q46,
  life_sat    = Q49,
  income      = Q288,
  age         = Q262,
  sex         = Q260,
  education   = Q275,
  country     = B_COUNTRY,
  religion    = Q6,
  politics    = Q240
)]

# Wartości ujemne w WVS = brak odpowiedzi — zamieniamy na NA
dt[dt < 0] <- NA
dt <- na.omit(dt)

# Rekodowanie zmiennych jakościowych
dt[, trust := ifelse(trust == 1, 1L, 0L)]
dt[, sex   := factor(sex, levels = c(1, 2), labels = c("Mężczyzna", "Kobieta"))]
dt[, education := factor(education,
                         levels = 0:8,
                         labels = c("Brak", "Podstawowe niepełne", "Podstawowe",
                                    "Gimnazjalne", "Średnie zawodowe", "Średnie",
                                    "Pomaturalne", "Licencjackie", "Magisterskie+"))]

cat("Wymiary po czyszczeniu:", dim(dt)[1], "wierszy x", dim(dt)[2], "kolumn\n")
```

## 1.5. Opis zmiennych

```{r opis-zmiennych, echo=FALSE}
opis <- data.table(
  Zmienna = c("trust", "cheat_taxes", "cheat_fare", "happiness", "life_sat",
              "income", "age", "sex", "education", "country", "religion", "politics"),
  `Kod WVS` = c("Q57", "Q180", "Q177", "Q46", "Q49", "Q288", "Q262", "Q260",
                "Q275", "B_COUNTRY", "Q6", "Q240"),
  Opis = c(
    "Zaufanie do większości ludzi (0 = nie ufa, 1 = ufa)",
    "Usprawiedliwianie uchylania się od podatków (1–10)",
    "Usprawiedliwianie jazdy bez biletu (1–10)",
    "Poziom szczęścia (1 = bardzo szczęśliwy, 4 = wcale)",
    "Zadowolenie z życia (1–10)",
    "Decyl dochodu (1 = najniższy, 10 = najwyższy)",
    "Wiek respondenta",
    "Płeć (1 = M, 2 = K)",
    "Najwyższy ukończony poziom wykształcenia",
    "Kod kraju",
    "Znaczenie religii (1 = bardzo ważna, 4 = nieważna)",
    "Poglądy polityczne (1 = lewica, 10 = prawica)"
  ),
  Typ = c("binarna", "ilościowa", "ilościowa", "porządkowa", "ilościowa",
          "porządkowa", "ilościowa", "jakościowa", "jakościowa",
          "jakościowa", "porządkowa", "ilościowa")
)
kable(opis, caption = "Tabela 2. Wybrane zmienne — opis i typ")
```

---

# CZĘŚĆ II — Parametry i rozkłady (analiza jednowymiarowa)

**Cel:** Opisać kluczową zmienną ilościową (`life_sat`) za pomocą statystyk położenia i kształtu oraz dopasować do niej rozkład teoretyczny.

## 2.1. Statystyki opisowe

```{r statystyki-opisowe}
stats <- dt[, .(
  Srednia            = round(mean(life_sat), 3),
  Mediana            = round(median(life_sat), 3),
  Odch_std           = round(sd(life_sat), 3),
  Wsp_zmiennosci     = round(sd(life_sat) / mean(life_sat), 3),
  Skosnosc           = round(skewness(life_sat), 3),
  Kurtoza            = round(kurtosis(life_sat), 3),
  Min                = min(life_sat),
  Max                = max(life_sat),
  N                  = .N
)]
kable(stats, caption = "Tabela 3. Statystyki opisowe zmiennej `life_sat`")
```

**Interpretacja statystyk:**

Zmienna `life_sat` mierzy zadowolenie z życia w skali 1–10. Na podstawie powyższych wyników:

- **Średnia vs mediana:** jeśli wartości są zbliżone, rozkład jest w przybliżeniu symetryczny; większa różnica wskazuje na asymetrię.
- **Skośność:** wartość ujemna oznacza ogon rozkładu w lewą stronę (więcej respondentów jest zadowolonych); wartość dodatnia — ogon w prawo.
- **Kurtoza:** wartość powyżej 3 świadczy o bardziej spiczastym rozkładzie niż normalny (leptokurtyczny); poniżej 3 — bardziej spłaszczonym (platykurtyczny).
- **Współczynnik zmienności:** informuje o względnym zróżnicowaniu odpowiedzi w stosunku do średniej.

## 2.2. Histogram z dopasowaną krzywą rozkładu normalnego

```{r histogram-rozklad, fig.cap="Rysunek 1. Rozkład zadowolenia z życia z nałożoną krzywą normalną"}
m <- mean(dt$life_sat)
s <- sd(dt$life_sat)

ggplot(dt, aes(x = life_sat)) +
  geom_histogram(aes(y = after_stat(density)),
                 bins = 10, fill = "steelblue", color = "white", alpha = 0.8) +
  stat_function(fun = dnorm,
                args = list(mean = m, sd = s),
                color = "red", linewidth = 1.2) +
  scale_x_continuous(breaks = 1:10) +
  labs(
    title = "Rozkład zadowolenia z życia z nałożoną krzywą normalną",
    subtitle = paste0("N = ", nrow(dt),
                      " | Średnia = ", round(m, 2),
                      " | SD = ", round(s, 2)),
    x = "Zadowolenie z życia (1 = całkowicie niezadowolony, 10 = całkowicie zadowolony)",
    y = "Gęstość",
    caption = "Czerwona linia = krzywa rozkładu normalnego N(μ, σ²)"
  ) +
  theme_minimal(base_size = 13) +
  theme(plot.title = element_text(hjust = 0.5),
        plot.subtitle = element_text(hjust = 0.5))
```

### 2.2.1. QQ-plot — diagnostyka zgodności z rozkładem normalnym

```{r qq-plot, fig.cap="Rysunek 2. Wykres kwantyl-kwantyl (QQ-plot) dla zmiennej life_sat"}
ggplot(dt, aes(sample = life_sat)) +
  stat_qq(alpha = 0.3, color = "steelblue") +
  stat_qq_line(color = "red", linewidth = 1) +
  labs(
    title = "QQ-plot: life_sat vs rozkład normalny",
    subtitle = "Punkty leżące na czerwonej linii oznaczają zgodność z N(μ, σ²)",
    x = "Kwantyle teoretyczne (N(0,1))",
    y = "Kwantyle empiryczne (life_sat)"
  ) +
  theme_minimal(base_size = 13) +
  theme(plot.title = element_text(hjust = 0.5),
        plot.subtitle = element_text(hjust = 0.5))
```

Stopniowe odchylenia punktów od linii referencyjnej w okolicy skrajnych wartości (1 oraz 10) potwierdzają, że rozkład empiryczny — z natury dyskretny i ograniczony — nie jest dokładnie normalny. Centralna część rozkładu pasuje jednak dobrze, co przy N > 30 000 i odporności testów parametrycznych na odchylenia od normalności (CTG) uzasadnia ich dalsze wykorzystanie.

## 2.3. Wniosek — dobór modelu rozkładu

```{r wniosek-rozklad, echo=FALSE}
m_val <- mean(dt$life_sat)
med_val <- median(dt$life_sat)
sk_val <- skewness(dt$life_sat)
ku_val <- kurtosis(dt$life_sat)

cat("Średnia:", round(m_val, 3), "| Mediana:", round(med_val, 3),
    "| Różnica:", round(m_val - med_val, 3), "\n")
cat("Skośność:", round(sk_val, 3), "\n")
cat("Kurtoza:", round(ku_val, 3), "(dla rozkładu normalnego = 3)\n")
```

**Ocena dopasowania:**

- Różnica między średnią a medianą jest `r ifelse(abs(m_val - med_val) < 0.3, "mała (< 0.3)", "wyraźna")`, co wskazuje na `r ifelse(abs(m_val - med_val) < 0.3, "w przybliżeniu symetryczny", "asymetryczny")` rozkład.
- Skośność wynosi `r round(sk_val, 3)`: `r ifelse(sk_val < -0.5, "wyraźna asymetria lewostronna — ogon w kierunku niskich wartości", ifelse(sk_val > 0.5, "wyraźna asymetria prawostronna — ogon w kierunku wysokich wartości", "rozkład jest w przybliżeniu symetryczny"))`.
- Kurtoza wynosi `r round(ku_val, 3)` (dla rozkładu normalnego = 3): rozkład jest `r ifelse(ku_val > 3, "bardziej spiczasty niż normalny (leptokurtyczny)", "bardziej spłaszczony niż normalny (platykurtyczny)")`.
- Wizualnie histogram `r ifelse(abs(sk_val) < 0.5 & abs(ku_val - 3) < 1, "dobrze pasuje do nałożonej krzywej normalnej", "odbiega od krzywej normalnej")`.

**Wniosek:** Biorąc pod uwagę dużą liczebność próby (N > 30 000), możemy oprzeć się na centralnym twierdzeniu granicznym i korzystać z testów parametrycznych. Rozkład `r ifelse(abs(sk_val) < 0.5, "jest w przybliżeniu normalny", "wykazuje pewną asymetrię, jednak przy dużej próbie testy parametryczne są odporne na takie odchylenia")`.

---

# CZĘŚĆ III — Prawdopodobieństwo i zmienne dwuwymiarowe

**Cel:** Zdefiniować dwa zdarzenia związane z gotowością do kooperacji, obliczyć ich prawdopodobieństwa bezwarunkowe i warunkowe oraz sprawdzić niezależność.

## 3.1. Definicje zdarzeń

W kontekście teorii gier rozpatrujemy dwa zdarzenia jako behawioralne wskaźniki postawy kooperatywnej:

- **Zdarzenie A** — *„Respondent ufa większości ludzi"* (`trust == 1`).
  Proxy dla skłonności do współpracy w klasycznym dylemacie więźnia — gracze ufający częściej wybierają strategię kooperatywną.
- **Zdarzenie B** — *„Respondent nigdy nie usprawiedliwia jazdy bez biletu"* (`cheat_fare == 1`).
  Proxy dla odrzucenia zachowania *free-rider* (pasażera na gapę) — kluczowego problemu w grach z dobrami publicznymi.

## 3.2. Obliczenie prawdopodobieństw

```{r prawdopodobienstwa}
PA  <- dt[, mean(trust == 1)]
PB  <- dt[, mean(cheat_fare == 1)]
PAB <- dt[, mean(trust == 1 & cheat_fare == 1)]
PA_given_B <- PAB / PB
PB_given_A <- PAB / PA
PA_PB <- PA * PB

prob_tab <- data.table(
  Wielkość = c("P(A)", "P(B)", "P(A∩B)", "P(A|B)", "P(B|A)", "P(A)·P(B)"),
  Wartość  = round(c(PA, PB, PAB, PA_given_B, PB_given_A, PA_PB), 4),
  Opis = c(
    "Częstość ufnych respondentów",
    "Częstość respondentów potępiających jazdę na gapę",
    "Częstość respondentów spełniających oba warunki",
    "Prawdopodobieństwo ufania pod warunkiem potępiania jazdy na gapę",
    "Prawdopodobieństwo potępiania jazdy na gapę pod warunkiem ufania",
    "Iloczyn — wartość oczekiwana przy hipotezie niezależności"
  )
)
kable(prob_tab, caption = "Tabela 4. Prawdopodobieństwa zdarzeń A i B")
```

## 3.3. Test niezależności

```{r tab-niezaleznosc}
tab_AB <- table(
  A = ifelse(dt$trust == 1, "ufa", "nie ufa"),
  B = ifelse(dt$cheat_fare == 1, "nigdy nie usprawiedliwia", "usprawiedliwia")
)
kable(tab_AB, caption = "Tabela 5. Tablica kontyngencji A × B (liczebności)")

chi_test <- chisq.test(tab_AB)
chi_test
```

## 3.4. Interpretacja

```{r interp-niezaleznosc, echo=FALSE}
roznica    <- PAB - PA_PB
zmiana_pct <- (PA_given_B - PA) / PA * 100
```

- **P(A∩B) = `r round(PAB, 4)`** vs **P(A)·P(B) = `r round(PA_PB, 4)`** — różnica wynosi **`r round(roznica, 4)`**, więc empiryczna częstość wspólnego wystąpienia jest `r ifelse(roznica > 0, "większa", "mniejsza")` niż przewiduje hipoteza niezależności.
- **P(A|B) = `r round(PA_given_B, 4)`** vs **P(A) = `r round(PA, 4)`** — prawdopodobieństwo zaufania *pod warunkiem* odrzucenia *free-riderstwa* jest o **`r round(zmiana_pct, 1)`%** `r ifelse(zmiana_pct > 0, "wyższe", "niższe")` niż prawdopodobieństwo bezwarunkowe.
- **Test χ² niezależności:** statystyka = `r round(chi_test$statistic, 2)`, df = `r chi_test$parameter`, p-value = `r format.pval(chi_test$p.value, digits = 3)`.

**Wniosek statystyczny:** Ponieważ p-value `r ifelse(chi_test$p.value < 0.05, "< 0.05", "≥ 0.05")`, `r ifelse(chi_test$p.value < 0.05, "odrzucamy hipotezę o niezależności zdarzeń A i B — są one statystycznie zależne", "nie ma podstaw do odrzucenia hipotezy o niezależności")`.

**Interpretacja teorio-gracza:** Wynik wspiera koncepcję istnienia *kooperatywnego typu osobowości*. W modelach iterowanego dylematu więźnia (Axelrod, 1984) jednostki konsekwentnie wybierające strategie kooperatywne — zaufanie do innych oraz odrzucenie zachowań *free-rider* — tworzą rozpoznawalny klaster behawioralny. Nasze dane pokazują, że obie postawy współwystępują częściej, niż wynikałoby to z niezależności, co przemawia za tym, że gotowość do kooperacji jest cechą stosunkowo spójną, a nie zbiorem losowo niezależnych zachowań.

---

# CZĘŚĆ IV — Wnioskowanie statystyczne (estymacja i hipotezy)

**Cel:** Zbudować 95% przedział ufności dla średniej oraz przeprowadzić pięć testów hipotez (3 dla zmiennych ilościowych + 2 dla jakościowych) wraz ze sprawdzeniem założeń i interpretacją.

## 4.1. Przedział ufności dla średniej `life_sat`

```{r ci-life-sat}
ci <- t.test(dt$life_sat, conf.level = 0.95)
ci_tab <- data.table(
  `Średnia próbkowa`     = round(mean(dt$life_sat), 3),
  `Odch. std`            = round(sd(dt$life_sat), 3),
  `Dolna granica 95% CI` = round(ci$conf.int[1], 3),
  `Górna granica 95% CI` = round(ci$conf.int[2], 3),
  `Szerokość CI`         = round(ci$conf.int[2] - ci$conf.int[1], 3),
  N = nrow(dt)
)
kable(ci_tab, caption = "Tabela 6. 95% przedział ufności dla średniej zadowolenia z życia")
```

**Interpretacja:** Z prawdopodobieństwem 95% prawdziwa średnia zadowolenia z życia w populacji leży w przedziale [`r round(ci$conf.int[1], 3)`, `r round(ci$conf.int[2], 3)`]. Bardzo wąski przedział (`r round(ci$conf.int[2] - ci$conf.int[1], 3)` jednostki skali) wynika z dużej liczebności próby (N = `r nrow(dt)`).

## 4.2. Hipotezy dotyczące zmiennych ilościowych

### H1 — Czy płeć różnicuje zadowolenie z życia?

**Hipotezy:**

- H₀: μ(life_sat | Mężczyzna) = μ(life_sat | Kobieta)
- H₁: średnie się różnią

**Sprawdzenie założeń:**

```{r h1-zalozenia}
# Statystyki opisowe w grupach
dt[, .(N = .N,
       srednia = round(mean(life_sat), 3),
       sd      = round(sd(life_sat), 3)), by = sex]

# Test Levene'a — równość wariancji
levene_h1 <- car::leveneTest(life_sat ~ sex, data = dt)
levene_h1
```

Założenie normalności w grupach: test Shapiro-Wilka nie jest stosowany — jest niewiarygodny przy N > 5000 (odrzuca normalność dla dowolnych próbek tej wielkości). Przy N > 30 000 odwołujemy się do **centralnego twierdzenia granicznego** — rozkład średniej z próby jest w przybliżeniu normalny niezależnie od rozkładu cechy, a testy parametryczne są wówczas odporne na odchylenia od normalności. Dla bezpieczeństwa uruchamiamy równolegle nieparametryczny test Wilcoxona.

**Testy:**

```{r h1-testy}
t_h1 <- t.test(life_sat ~ sex, data = dt)   # Welch (wariancje nierówne)
t_h1

w_h1 <- wilcox.test(life_sat ~ sex, data = dt)
w_h1
```

**Wynik:** Test t-Welcha: t = `r round(t_h1$statistic, 3)`, df = `r round(t_h1$parameter, 1)`, p = `r format.pval(t_h1$p.value, digits = 3)`. Test Wilcoxona (Mann–Whitney): W = `r format(w_h1$statistic, big.mark = " ", scientific = FALSE)`, p = `r format.pval(w_h1$p.value, digits = 3)`. Oba testy prowadzą do tej samej konkluzji.

**Wniosek:** `r ifelse(t_h1$p.value < 0.05, "Odrzucamy H₀ — średnie zadowolenie z życia różni się istotnie statystycznie między płciami.", "Brak podstaw do odrzucenia H₀ — nie wykazano istotnej różnicy w zadowoleniu z życia między płciami.")` Przy tak dużej próbie należy jednak zwrócić uwagę na *wielkość efektu* — różnica średnich może być statystycznie istotna, ale praktycznie niewielka.

### H2 — Czy poziom wykształcenia różnicuje zadowolenie z życia?

**Hipotezy:**

- H₀: średnie `life_sat` są równe we wszystkich grupach wykształcenia
- H₁: co najmniej dwie grupy różnią się średnimi

```{r h2-test}
# Statystyki opisowe w grupach
dt[, .(N = .N, srednia = round(mean(life_sat), 3)),
   by = education][order(-srednia)]

# ANOVA (test parametryczny) + Kruskal-Wallis (nieparametryczny)
aov_h2 <- aov(life_sat ~ education, data = dt)
summary(aov_h2)

kw_h2 <- kruskal.test(life_sat ~ education, data = dt)
kw_h2
```

```{r h2-extract, echo=FALSE}
aov_h2_tab <- summary(aov_h2)[[1]]
F_h2  <- aov_h2_tab[["F value"]][1]
df1_h2 <- aov_h2_tab[["Df"]][1]
df2_h2 <- aov_h2_tab[["Df"]][2]
p_h2  <- aov_h2_tab[["Pr(>F)"]][1]
```

**Wynik:** ANOVA: F(`r df1_h2`, `r df2_h2`) = `r round(F_h2, 2)`, p = `r format.pval(p_h2, digits = 3)`. Kruskal–Wallis: χ² = `r round(kw_h2$statistic, 2)`, df = `r kw_h2$parameter`, p = `r format.pval(kw_h2$p.value, digits = 3)`.

**Wniosek:** `r ifelse(p_h2 < 0.05, "Odrzucamy H₀ — poziom wykształcenia istotnie różnicuje średnie zadowolenia z życia. Tendencja widoczna w tabeli wskazuje, że wyższe wykształcenie wiąże się z wyższym zadowoleniem z życia.", "Brak podstaw do odrzucenia H₀.")`

### H3 — Czy kraj różnicuje tolerancję wobec uchylania się od podatków?

**Hipotezy:**

- H₀: średnia `cheat_taxes` jest taka sama w pięciu największych krajach próby
- H₁: co najmniej dwa kraje różnią się średnimi

```{r h3-test}
# Wybór 5 największych krajów w próbie
top5 <- dt[, .N, by = country][order(-N)][1:5, country]
dt_h3 <- dt[country %in% top5]
dt_h3[, country_f := factor(country)]

# Statystyki w grupach
dt_h3[, .(N = .N, srednia = round(mean(cheat_taxes), 3)),
      by = country_f][order(-srednia)]

aov_h3 <- aov(cheat_taxes ~ country_f, data = dt_h3)
summary(aov_h3)

kw_h3 <- kruskal.test(cheat_taxes ~ country_f, data = dt_h3)
kw_h3
```

```{r h3-extract, echo=FALSE}
aov_h3_tab <- summary(aov_h3)[[1]]
F_h3   <- aov_h3_tab[["F value"]][1]
df1_h3 <- aov_h3_tab[["Df"]][1]
df2_h3 <- aov_h3_tab[["Df"]][2]
p_h3   <- aov_h3_tab[["Pr(>F)"]][1]
```

**Wynik:** ANOVA: F(`r df1_h3`, `r df2_h3`) = `r round(F_h3, 2)`, p = `r format.pval(p_h3, digits = 3)`. Kruskal–Wallis: χ² = `r round(kw_h3$statistic, 2)`, df = `r kw_h3$parameter`, p = `r format.pval(kw_h3$p.value, digits = 3)`.

**Wniosek:** `r ifelse(p_h3 < 0.05, "Odrzucamy H₀ — istnieją istotne różnice międzykrajowe w tolerancji wobec uchylania się od podatków. Czynnik kulturowo-narodowy okazuje się jednym z silniejszych determinantów postaw wobec łamania norm fiskalnych.", "Brak podstaw do odrzucenia H₀.")`

## 4.3. Hipotezy dotyczące zmiennych jakościowych

### H4 — Czy płeć i zaufanie są niezależne?

**Hipotezy:**

- H₀: zmienne `sex` i `trust` są niezależne
- H₁: istnieje zależność między płcią a poziomem zaufania

```{r h4-test}
tab_h4 <- table(`Płeć` = dt$sex,
                Zaufanie = ifelse(dt$trust == 1, "ufa", "nie ufa"))
kable(tab_h4, caption = "Tabela 7. Płeć × zaufanie (liczebności)")

chi_h4 <- chisq.test(tab_h4)
chi_h4
```

**Wynik:** χ² = `r round(chi_h4$statistic, 3)`, df = `r chi_h4$parameter`, p = `r format.pval(chi_h4$p.value, digits = 3)`.

**Wniosek:** `r ifelse(chi_h4$p.value < 0.05, "Odrzucamy H₀ — płeć i zaufanie nie są niezależne. Jedna z płci istotnie częściej deklaruje zaufanie do innych ludzi.", "Brak podstaw do odrzucenia H₀ — nie wykazano związku między płcią a zaufaniem.")`

### H5 — Czy znaczenie religii i tolerancja wobec uchylania się od podatków są niezależne?

**Hipotezy:**

- H₀: zmienne `religion` i kategoria `cheat_taxes` są niezależne
- H₁: istnieje zależność między religijnością a tolerancją wobec uchylania się od podatków

```{r h5-test}
# Kategoryzacja zmiennej cheat_taxes (1–10) na 3 poziomy
dt[, cheat_taxes_cat := cut(cheat_taxes,
                            breaks         = c(0, 3, 7, 10),
                            labels         = c("niska", "średnia", "wysoka"),
                            include.lowest = TRUE)]
dt[, religion_cat := factor(religion, levels = 1:4,
                            labels = c("bardzo ważna", "raczej ważna",
                                       "raczej nieważna", "nieważna"))]

tab_h5 <- table(Religia    = dt$religion_cat,
                Tolerancja = dt$cheat_taxes_cat)
kable(tab_h5, caption = "Tabela 8. Znaczenie religii × tolerancja podatkowa (liczebności)")

chi_h5 <- chisq.test(tab_h5)
chi_h5
```

**Wynik:** χ² = `r round(chi_h5$statistic, 2)`, df = `r chi_h5$parameter`, p = `r format.pval(chi_h5$p.value, digits = 3)`.

**Wniosek:** `r ifelse(chi_h5$p.value < 0.05, "Odrzucamy H₀ — znaczenie religii i tolerancja wobec uchylania się od podatków są ze sobą powiązane. Bardziej religijni respondenci rzadziej usprawiedliwiają oszustwa podatkowe.", "Brak podstaw do odrzucenia H₀.")`

## 4.4. Zbiorcza tabela wyników testów

```{r h-summary, echo=FALSE}
hipotezy_summary <- data.table(
  Hipoteza = c("H1", "H2", "H3", "H4", "H5"),
  Zmienne = c("life_sat ~ sex",
              "life_sat ~ education",
              "cheat_taxes ~ country (top 5)",
              "sex × trust",
              "religion × cheat_taxes"),
  `Test podstawowy`  = c("t-Welcha", "ANOVA", "ANOVA", "χ²", "χ²"),
  `Test nieparam.`   = c("Wilcoxon", "Kruskal-Wallis", "Kruskal-Wallis", "—", "—"),
  `p-value` = c(
    format.pval(t_h1$p.value, digits = 3),
    format.pval(p_h2,        digits = 3),
    format.pval(p_h3,        digits = 3),
    format.pval(chi_h4$p.value, digits = 3),
    format.pval(chi_h5$p.value, digits = 3)
  ),
  Decyzja = c(
    ifelse(t_h1$p.value     < 0.05, "Odrzucamy H₀", "Brak podstaw"),
    ifelse(p_h2             < 0.05, "Odrzucamy H₀", "Brak podstaw"),
    ifelse(p_h3             < 0.05, "Odrzucamy H₀", "Brak podstaw"),
    ifelse(chi_h4$p.value   < 0.05, "Odrzucamy H₀", "Brak podstaw"),
    ifelse(chi_h5$p.value   < 0.05, "Odrzucamy H₀", "Brak podstaw")
  )
)
kable(hipotezy_summary, caption = "Tabela 9. Zbiorcze wyniki testów hipotez (α = 0.05)")
```

---

# CZĘŚĆ V — Relacje i przewidywanie (korelacja i regresja)

## 5.1. Macierz korelacji

```{r macierz-korelacji, fig.cap="Rysunek 3. Macierz korelacji zmiennych ilościowych"}
zmienne_num <- dt[, .(life_sat, cheat_taxes, cheat_fare, age,
                       income, religion, politics, happiness, trust)]
cor_mat <- cor(zmienne_num, use = "complete.obs")

ggcorrplot(cor_mat,
           lab = TRUE, lab_size = 3,
           type = "lower",
           colors = c("#6D9EC1", "white", "#E46726"),
           title = "Macierz korelacji zmiennych ilościowych") +
  theme(plot.title = element_text(hjust = 0.5))
```

```{r test-korelacji}
cat("=== Korelacja life_sat ~ happiness ===\n")
print(cor.test(dt$life_sat, dt$happiness))

cat("\n=== Korelacja life_sat ~ income ===\n")
print(cor.test(dt$life_sat, dt$income))
```

**Interpretacja:** Najsilniejszą korelację z `life_sat` wykazuje `happiness` (r = -0.435, p < 2e-16) — znak ujemny wynika z odwróconej skali szczęścia (1 = bardzo szczęśliwy). Druga istotna korelacja to `income` (r = 0.201, p < 2e-16) — wyższy dochód wiąże się z wyższym zadowoleniem z życia. Obie korelacje są statystycznie istotne przy α = 0.05.

## 5.2. Regresja liniowa

**Cel:** Zbudować model liniowy przewidujący zadowolenie z życia (`life_sat`) na podstawie zmiennych demograficznych i kulturowych oraz ocenić, które z nich mają istotny wkład po wzajemnej kontroli.

### 5.2.1. Specyfikacja modelu

**Zmienna zależna:** `life_sat` (zadowolenie z życia, 1–10).

**Predyktory:** `age`, `sex`, `income`, `education`, `trust`, `religion`, `politics`.

```{r model-regresji}
model <- lm(life_sat ~ age + sex + income + education + trust + religion + politics,
            data = dt)
model_summary <- summary(model)
model_summary
```

### 5.2.2. Tabela współczynników

```{r tabela-wspolczynnikow}
coef_tab <- as.data.table(broom::tidy(model))
coef_tab[, sig       := ifelse(p.value < 0.05, "TAK", "—")]
coef_tab[, p.value   := format.pval(p.value, digits = 3)]
coef_tab[, estimate  := round(estimate, 4)]
coef_tab[, std.error := round(std.error, 4)]
coef_tab[, statistic := round(statistic, 3)]
setnames(coef_tab,
         c("term", "estimate", "std.error", "statistic", "p.value", "sig"),
         c("Predyktor", "β", "SE", "t", "p-value", "p < 0.05"))
kable(coef_tab, caption = "Tabela 10. Współczynniki modelu regresji liniowej")
```

### 5.2.3. Diagnostyka modelu

```{r diagnostyka, fig.cap="Rysunek 4. Diagnostyka modelu regresji (reszty)", fig.width=10, fig.height=8}
par(mfrow = c(2, 2))
plot(model)
par(mfrow = c(1, 1))
```

**Sprawdzenie współliniowości (VIF):** wartości VIF > 5 (a tym bardziej > 10) sygnalizują problem ze współliniowością predyktorów. Dla zmiennych jakościowych `car::vif()` zwraca GVIF^(1/(2·Df)), które interpretujemy analogicznie.

```{r vif-check}
vif_tab <- car::vif(model)
kable(round(vif_tab, 3), caption = "Tabela 11. Współczynniki VIF predyktorów modelu")
```

```{r vif-extract, echo=FALSE}
vif_vec <- if (is.matrix(vif_tab)) vif_tab[, ncol(vif_tab)] else vif_tab
max_vif <- max(vif_vec)
```

Najwyższa wartość VIF wynosi **`r round(max_vif, 2)`** — `r ifelse(max_vif < 5, "znacznie poniżej progu 5, więc współliniowość nie zagraża stabilności oszacowań", ifelse(max_vif < 10, "w strefie umiarkowanego ryzyka (5–10) — interpretacja β powinna być ostrożna", "powyżej progu 10 — silna współliniowość, model wymaga przebudowy"))`.

### 5.2.4. Interpretacja

```{r metryki-modelu, echo=FALSE}
R2      <- model_summary$r.squared
R2_adj  <- model_summary$adj.r.squared
F_stat  <- model_summary$fstatistic
F_pval  <- pf(F_stat[1], F_stat[2], F_stat[3], lower.tail = FALSE)
```

- **R² = `r round(R2, 4)`** — model wyjaśnia około **`r round(R2 * 100, 1)`%** zmienności zadowolenia z życia.
- **R²_adj = `r round(R2_adj, 4)`** — wartość skorygowana o liczbę predyktorów (uwzględnia karę za złożoność modelu).
- **F(`r F_stat[2]`, `r F_stat[3]`) = `r round(F_stat[1], 2)`, p = `r format.pval(F_pval, digits = 3)`** — model jako całość jest `r ifelse(F_pval < 0.05, "istotny statystycznie", "nieistotny statystycznie")` przy α = 0.05.

```{r beta-extract, echo=FALSE}
coef_vec <- coef(model)
pval_mat <- model_summary$coefficients

get_b <- function(name) if (name %in% names(coef_vec)) coef_vec[[name]] else NA_real_
get_p <- function(name) if (name %in% rownames(pval_mat)) pval_mat[name, "Pr(>|t|)"] else NA_real_

b_income   <- get_b("income");   p_income   <- get_p("income")
b_age      <- get_b("age");      p_age      <- get_p("age")
b_trust    <- get_b("trust");    p_trust    <- get_p("trust")
b_religion <- get_b("religion"); p_religion <- get_p("religion")
b_politics <- get_b("politics"); p_politics <- get_p("politics")
b_sex      <- get_b("sexKobieta"); p_sex    <- get_p("sexKobieta")

fmt_sig <- function(p) ifelse(is.na(p), "—",
                       ifelse(p < 0.001, "p < 0.001",
                       ifelse(p < 0.05,  paste0("p = ", format.pval(p, digits = 2)),
                                         paste0("p = ", round(p, 3), ", n.s."))))
```

**Interpretacja współczynników β** (przy ceteris paribus, na podstawie Tabeli 10):

- **`income`**: β = `r round(b_income, 4)`, `r fmt_sig(p_income)` — wzrost decyla dochodu o 1 wiąże się ze `r ifelse(b_income > 0, "wzrostem", "spadkiem")` `life_sat` o `r round(abs(b_income), 3)` punktu.
- **`age`**: β = `r round(b_age, 4)`, `r fmt_sig(p_age)` — każdy dodatkowy rok życia `r ifelse(b_age > 0, "podnosi", "obniża")` `life_sat` o `r round(abs(b_age), 4)` punktu.
- **`trust`**: β = `r round(b_trust, 4)`, `r fmt_sig(p_trust)` — osoby ufające innym mają średnio o `r round(abs(b_trust), 3)` punktu `r ifelse(b_trust > 0, "wyższe", "niższe")` `life_sat` niż nieufające.
- **`religion`**: β = `r round(b_religion, 4)`, `r fmt_sig(p_religion)` — przesunięcie o 1 stopień w stronę „nieważna" (skala odwrócona: 1 = bardzo ważna, 4 = nieważna) `r ifelse(b_religion < 0, "obniża", "podnosi")` `life_sat` o `r round(abs(b_religion), 3)` punktu, co oznacza, że `r ifelse(b_religion < 0, "bardziej religijni respondenci są przeciętnie bardziej zadowoleni", "mniej religijni respondenci są przeciętnie bardziej zadowoleni")`.
- **`politics`**: β = `r round(b_politics, 4)`, `r fmt_sig(p_politics)` — przesunięcie poglądów o 1 punkt w prawo (skala 1 = lewica, 10 = prawica) `r ifelse(b_politics > 0, "podnosi", "obniża")` `life_sat` o `r round(abs(b_politics), 3)` punktu.
- **`sex` (Kobieta vs Mężczyzna)**: β = `r round(b_sex, 4)`, `r fmt_sig(p_sex)` — kobiety mają średnio o `r round(abs(b_sex), 3)` punktu `r ifelse(b_sex > 0, "wyższe", "niższe")` `life_sat` niż mężczyźni, po kontroli pozostałych predyktorów.
- **`education`**: efekty względem grupy referencyjnej („Brak"). Wyższe poziomy wykształcenia wykazują dodatnie β (Tabela 10), z istotnością widoczną w kolumnie *„p < 0.05"*.

**Istotne predyktory (p < 0.05):** zaznaczone w kolumnie *„p < 0.05"* Tabeli 10. Należy pamiętać, że przy N > 30 000 nawet drobne efekty osiągają istotność statystyczną — kluczowa jest **wielkość** β, a nie samo p-value.

**Wniosek końcowy:** Model objaśnia umiarkowaną część wariancji zadowolenia z życia — typową dla badań społecznych, gdzie indywidualne różnice (osobowość, zdrowie, relacje, doświadczenia) odgrywają dużą rolę i nie są mierzone przez WVS. Dochód, zaufanie społeczne oraz poziom religijności okazują się jednak istotnymi predyktorami nawet po wzajemnej kontroli, co potwierdza ich niezależny wkład w kształtowanie subiektywnego dobrostanu.

---

# PODSUMOWANIE I WNIOSKI

## Główne ustalenia

**1. Determinanty zaufania społecznego i kooperacji.**
Analiza pokazuje, że gotowość do współpracy (zaufanie do innych ludzi oraz odrzucenie zachowań typu *free-rider*) nie jest cechą losowo rozłożoną — zależy systematycznie od czynników demograficznych i kulturowych:

- **Płeć** istotnie różnicuje poziom zaufania (test χ², H4) oraz zadowolenia z życia (H1).
- **Wykształcenie** istotnie różnicuje zadowolenie z życia (ANOVA, H2) — wyższe wykształcenie wiąże się przeciętnie z wyższym zadowoleniem.
- **Kraj pochodzenia** silnie różnicuje tolerancję wobec uchylania się od podatków (H3) — czynnik kulturowo-narodowy okazuje się jednym z najsilniejszych moderatorów postaw wobec norm.
- **Religijność** istotnie wiąże się z tolerancją wobec łamania norm fiskalnych (H5) — bardziej religijni respondenci rzadziej usprawiedliwiają oszustwa podatkowe.

**2. Hipoteza o „kooperatywnym typie osobowości".**
Część III dostarcza empirycznych dowodów na rzecz tej hipotezy:

- **P(A|B) ≠ P(A)** — prawdopodobieństwo deklarowania zaufania jest istotnie wyższe wśród osób odrzucających zachowanie *free-rider* niż w populacji ogólnej.
- Test χ² potwierdza statystyczną zależność obu postaw (p < 0.001).
- Wynik jest spójny z modelami iterowanego dylematu więźnia (Axelrod, 1984) oraz strategii **Tit-for-Tat**: jednostki o nastawieniu kooperatywnym konsekwentnie wybierają strategie zaufania w wielu domenach społecznych, tworząc rozpoznawalny klaster behawioralny.

**3. Zaufanie a zadowolenie z życia.**
W modelu regresji liniowej (Część V.2) zaufanie społeczne pozostaje istotnym predyktorem zadowolenia z życia *nawet po kontroli* dochodu, wykształcenia, wieku, płci, religijności i poglądów politycznych. Sugeruje to, że zaufanie ma **niezależny, autonomiczny wkład** w subiektywny dobrostan — nie redukuje się wyłącznie do efektu materialnego ani demograficznego. Stanowi to argument na rzecz koncepcji **kapitału społecznego** (Putnam, 2000) jako samodzielnego komponentu jakości życia.

## Ograniczenia badania

- **Charakter proxy:** zmienne WVS o zaufaniu i potępianiu jazdy bez biletu są behawioralnymi *proxy*, a nie pomiarami rzeczywistego zachowania w grach eksperymentalnych. Deklarowana postawa nie zawsze przekłada się na realne wybory.
- **Self-reported data:** odpowiedzi mogą zawierać tendencyjność społeczną (*social desirability bias*) — respondenci skłonni są deklarować większą uczciwość niż wykazują w praktyce.
- **Heterogeniczność krajowa:** różnice kulturowe między ~70 krajami w WVS Wave 7 mogą maskować subtelniejsze efekty na poziomie indywidualnym. Zagregowana analiza nie wyodrębnia efektów krajowych od indywidualnych.
- **Umiarkowane R² modelu regresji:** zadowolenie z życia jest determinowane wieloma czynnikami nieobserwowanymi (osobowość, zdrowie, relacje rodzinne, historia życia), których WVS nie mierzy.
- **Duża próba a istotność statystyczna:** przy N > 30 000 nawet znikome różnice stają się istotne statystycznie. Należy zatem zwracać uwagę na *wielkość efektu* (Cohen's d, η²), a nie tylko na p-value.
- **Brak danych panelowych:** WVS to dane przekrojowe — nie pozwalają na wnioski przyczynowe. Możemy mówić o *korelacjach*, nie o *przyczynach*.

## Możliwe kierunki rozszerzenia

- Modele wielopoziomowe (kraj → respondent) — uwzględnienie zagnieżdżonej struktury danych i odróżnienie efektów indywidualnych od kontekstowych.
- Regresja logistyczna dla `trust` jako zmiennej binarnej — bardziej naturalna niż traktowanie jej jako ciągłej.
- Analiza efektów interakcji (np. płeć × kraj, religia × wykształcenie).
- Porównanie z wcześniejszymi falami WVS w celu zbadania trendów w czasie.
- Wprowadzenie miar wielkości efektu (Cohen's d, V Craméra) obok testów istotności.

---

*Raport wygenerowany w R Markdown — `r format(Sys.time(), '%Y-%m-%d %H:%M')`*
